【裁判字號】    89,上更(三),20
【裁判日期】    890329
【裁判案由】    分配異議之訴
【裁判全文】
臺灣高等法院民事判決  八十九年度上更(三)字第二十號
      上  訴  人  乙○○
                  甲○○
                  丙○○
      共      同
      訴訟代理人  王振志  律師
      被 上訴 人  臺灣證券交易所股份有限公司
                          設台北市○○區○○路十七號五樓
      法定代理人  吳光雄  住同.
      訴訟代理人  任  順  律師
右當事人間分配表異議之訴事件，上訴人對於中華民國八十四年五月八日台灣台北地
方法院八十四年度訴字第九一五號第一審判決提起上訴，經最高法院第三次發回更審
，本院判決如左：
      主      文
上訴駁回。
第二審及發回前第三審訴訟費用由上訴人負擔。
      事      實
甲、上訴人方面：
  壹、聲明：
    一、原判決廢棄。
    二、台灣台北地方法院八十二年民執乙字第三六六四號強制執行事件，就債務人
        金圓環證券股份有限公司財產執行所得金額，准上訴人乙○○、甲○○、丙
        ○○各以附表所示金額之本息，列為優先債權，僅次於強制執行費用而優先
        受償。
    三、第一、二審及發回更審前之第三審訴訟費用由被上訴人負擔。
  貳、陳述：除與原判決（及發回前本院判決）記載相同者外，補稱略以：
    一、證券交易法第五十五條第二項所定之優先受償債權人，係指凡與證券商因特
        許業務往來致生之債務之人皆屬之。上訴人係借用第三人周月雲、周篤壽、
        余品適、林全來於金圓環證券股份有限公司所開立之戶頭，從事委託買賣股
        票事宜，是上訴人所擁有對第三人金圓環證券公司系爭票款所表彰之委託買
        賣股票之交割款債權，確實屬於證券商金圓環公司因「特許業務往來所致生
        之債務」，自有證券交易法第五十五條第二項之適用。
    二、周月雲與被上訴人之間有關系爭執行案之分配表異議之訴事件，被上訴人亦
        已敗訴確定，有最高法院八十六年度台上字第一八九五號民事判決書可稽，
        本於該確定判決所生之確定力，被上訴人當應受其拘束，而上訴人甲○○應
        受償之系爭股票交割款債權新臺幣四百八十九萬一千二百七十三元整所表彰
        之同額支票既係借用周月雲上開交割帳戶而於八十一年九月十五日成交買賣
        且於翌日完成交割再於翌日經由周月雲之背書而取得該應收交割款之支票，
        自無不合。
    三、依證券交易法第一百五十八條規定，證券經紀商接受於有價證券集中交易市
        場為買賣之受託契約，應依證券交易所所訂受託契約準則訂定之，若證券經
        紀商違反前開受託契約準則時，僅屬證券經紀商是否違反證券交易所訂內規
        而應否受處分之問題，委託買賣股票之投資人委非其規範之對象，對於實質
        之交易行為並無影響，是殊不得以上訴人未依前開受託契約準則親自完成開
        戶手續，留存年籍資料及印鑑卡等，即逕謂上訴人並無委託金圓環證券公司
        代為買賣股票之事實，而非證券交易法第五十五條第二項所謂優先受償之債
        權人。
    四、茍訴外人周月雲、周篤壽、余品適、林全來確為系爭交割款之債權人，而非
        同時提供其戶頭授權金圓環公司股東王英慧提供上訴人使用其戶頭，何以迄
        至目前未見彼等對金圓環公司提出請求系爭交割款債權之給付並主張於系爭
        執行案主張優先權，竟反而不聞不問。
    五、上訴人於始終堅稱係借用周月雲等之戶頭而自己直接委託金圓環公司買賣交
        割股票，而僅『備位主張』縱認委託金圓環公司買賣交割股票者為周月雲等
        人，惟周月雲等既將系爭票據債權及原因之交割款債權連同優先權之從屬權
        利概括一併讓與上訴人，是上訴人因請求上開交割款債權提示票據未獲給付
        ，乃聲明參與分配並行使交割債權之優先權而主張優先受償，依最高法院二
        十二年上字第一一六一號判例要旨，委足業已同時發生交割款債權讓與事實
        已通知金圓環公司之效力。
    六、被上訴人一向准許他人以別人已在證券商已開立之戶頭從事股票買賣之交易
        ，或以書立委託書確定委託人與受託人間之彼此權義，被上訴人迄至目前猶
        隱匿當初金圓環證券公司就上開交易情形依被上訴人所公告之「證券經紀商
        受託賣出第一手股票申報處理作業要點」第貳點有關「證券經紀商受託賣出
        第一手股票，倘委託人非股票所有權人，應請股票所有權人填具委託他人賣
        出之委託書，並依左列規定向本公司申報．．．」之規定所製作交付予被上
        訴人所留存之上訴人與周月雲等之委託書，亦顯違誠信，依民事訴訟法第三
        百四十五條之規定，當應認上訴人之主張為真正。
乙、被上訴人方面：
  壹、聲明：
    一、上訴駁回。
    二、第一審、第二審及發回前第三審訴訟費用由上訴人負擔。
  貳、陳述：除與原判決（及發回前本院判決）記載相同者外，補稱略以：
    一、上訴人係以給付票款之第一審得以假執行之簡易判決為執行名義聲請「假執
        行」及參與分配，非以交割款債權在聲請執行之初主張優先受償行，則上訴
        人僅能行使「票據債權」請求參與分配，何能於行使票據債權之外，另行主
        張未經給付票款之簡易判決判明事項外之「交割款債權」，甚而又主張該交
        割款債權享有優先受償權？
    二、上訴人未自股票投資人周月雲、周篤籌、余品適、林全來等四人受讓交割款
        債權，亦無訂立債權讓與契約，從而上訴人對金圓環公司為訴訟告知之通知
        ，不發生債權讓與通知之效力。且亦最高法院二十二年上字第一一六二號判
        例，因執行而同時發生交割款債權讓與事實已通知債務人金圓環公司之效力
        。又上訴人就本件訴訟期間已有五年之久，從未提出任何交割款債權之債權
        轉讓契約或其他任何足以證明債權讓與之文書，而票據債權與交割款債權係
        屬不同之債權，單純受讓票據債權並不足以證明亦同時受讓交割款債權，本
        件周月雲、周篤籌僅將交割款支票背書後轉讓票據債權予上訴人三人，僅生
        支票背書轉讓之效力，並無交割債權轉讓之契約，當無交割債權轉讓之事實
        ，洵屬不虛。
    三、上訴人主張係「借用」周月雲等四人在金圓環公司之帳戶買賣股票，因而持
        有系爭五紙支票之債權為交割款債權云云，惟查不僅周月雲作證否認未將交
        割款債權讓與任何第三人，而僅係單純受讓支票債權，且自原證十交割憑單
        係「拆票」之事實而觀，反可見上訴人等三人與周月雲等四人間為坊間股票
        市場中與丙種金主借貸之關係。是則上訴人為受讓票據債權而持有系爭五紙
        支票，並未受讓何一交割款債權，故上訴人等非證券交易法第五十五條第二
        項所指因證券商特許業務所生債務之債權人。
    四、被上訴人對金圓環公司清償違約交割墊款債務之債權00000000元暨
        其利息，係因金圓環公司以證券經紀商地位在被上訴人之集中交易市場報價
        已成立之買賣，違約不履行交付義務，而被上訴人為依證券交易法第九十三
        條設立之證券交易所，乃就金圓環公司應交付之款券，依證券交易法第一五
        三條由被上訴人先行墊付，所生價金差額及一切費用，由被上訴人向金圓環
        公司追償者，此項債權之發生，因屬金圓環公司特許之經紀業務而生，自屬
        證券商特許業務所生之債務，執行法院將被上訴人對金圓環公司之違約交割
        款債權，列為優先分配，符合證券交易法第五十五條第二項之規定。
    理  由
一、上訴人主張：台灣台北地方法院（下稱執行法院）八十二年度民執乙字第三六六
    四號強制執行事件，對債務人金圓環證券股份有限公司（下稱金圓環公司）執行
    之案款新台幣（下同）五千零九十四萬二千五百元，係依證券交易法第五十五條
    第一項規定提存之營業保證金，依同條第二項規定，如附表所列伊以第一審共同
    被告周月雲及訴外人周篤壽、余品適、林全來等四人（下稱周月雲等）之戶頭委
    託金圓環公司賣出股票所得交割款之債權，有優先受償之權。然執行法院竟將之
    列為普通債權受分配而使分配額為零，經伊聲明異議，然為被上訴人所不同意等
    情。爰求為准伊各以附表所示本息列為優先債權，僅次於強制執行費用而優先受
    償之判決（關於第一審其餘共同被告周月雲、蘇文鴻、吳吟秀部分，業經原審更
    審前判決上訴人敗訴確定）。
    被上訴人則以：證券商營業保證金提存之目的，在求證券市場交易之安全與安定
    ，故就該保證金有優先受償權者，以因證券商特許業務所生債務之債權人為限。
    上訴人係以周月雲等之戶頭買賣股票，其與金圓環公司間即無委託買賣股票之關
    係存在，雖有票據關係，要非優先債權人。且上訴人係以給付票款之確定判決為
    執行名義參與分配，執行法院自僅得將之列為普通債權受分配，不得斟酌上訴人
    所主張賣出股票所得交割款之原因關係。上訴人主張優先受償，為法所不許等語
    ，資為抗辯。
二、上訴人主張執行法院八十二年度民執乙字第三六六四號強制執行事件，債務人金
    圓環公司供執行之五千零九十四萬二千五百元，係依證券交易法第五十五條第一
    項規定提存之營業保證金，及附表所示支票係其以附表所列受款人周月雲等之戶
    頭，委託金圓環公司賣出股票所得交割款之債權之事實，業據提出分配表一件、
    金圓環公司交割憑單、支票暨退票理由單各五張為證（見原審卷第十一頁至第十
    二頁、第八十三頁至第九十頁、及證物袋），且為被上訴人所不爭執，應堪信實
    。
三、上訴人主張附表所示支票係其以附表所列受款人周月雲等之戶頭，委託金圓環公
    司賣出股票所得交割款之債權，依證券交易法第五十五條第二項規定有優先受償
    之權等語，惟為被上訴人所否認。經查：
  (一)按證券經紀商接受於有價證券集中交易市場為買賣之受託契約，應依證券交易所
    所訂受託契約準則訂定之，證券交易法第一百五十八條定有明文，又台灣證券交
    易所股份有限公司依據該法條及主管機關頒行之「證券經紀商受託契約準則主要
    內容」所訂定之台灣證券交易所股份有限公司證券商受託契約準則第三條規定：
    「證券經紀商於接受委託證券買賣時，必須先與委託人辦妥受託契約，未經辦妥
    受託契約者，證券經紀商應不得受理。委託人須親自簽訂受託契約並交付身分證
    影本．．．．。委託人應於簽訂受託契約時，留存印鑑卡或簽名標式卡，憑同式
    印鑑或簽名辦理證券買賣、交割或其他相關手續。受託契約應載明委託人（如有
    代理人者，其代理人）之姓名、性別、年齡、籍貫、職業、住址、身分證統一編
    號．．．．」。準此以觀，委託人（即投資人）與證券經紀商間之委託證券買賣
    契約為要式契約，必以委託人先在證券經紀商完成開戶手續，留存年籍資料及印
    鑑（或簽名樣式）卡，始得與證券經紀商訂定受託契約，買賣股票；是以股票買
    賣投資人之身分（即委託人）悉以在證券經紀商開戶之人為準；其因買賣股票所
    生之受託契約亦僅存在於該委託人與證券交易商間，至借用委託人在證券經紀商
    所開帳戶買賣股票者，則僅與該委託人成立另一法律關係，與該委託人與證券交
    易商間之法律關係是獨立的兩個法律關係。此猶如銀行與存款客戶間之關係僅存
    在銀行與開立帳戶名義人間，縱存款係第三人所存入，銀行亦僅對開立帳戶名義
    人負責。本件上訴人主張其等係借用周月雲等四人在金圓環公司之戶頭買賣股票
    ，而取得金圓環公司簽發如附表所示之交割款債權，再由王英慧代周月雲等背書
    後轉讓與伊等情，固據證人即金圓環公司之股東王英慧、營業員張美圓及財務部
    科長鄧昌瑛分別證述屬實（見本院上更一字卷第五九至六一頁、第四二至四四頁
    、上字卷第八二至八五頁、）。因上訴人等係以周月雲等之名義委託金圓環公司
    買賣股票，所買賣之股票自均係周月雲等開戶人名義而非其自己名義之股票，則
    依上開規定，委託金圓環公司買賣股票者，仍係委託人周月雲等四人，上訴人與
    金圓環公司間既無委託關係存在，則有關買賣股票之一切權利義務自僅存在於周
    月雲等四人與金圓環公司之間，而非存在於上訴人與金圓環公司之間，故金圓環
    公司僅對周月雲等四人而非上訴人負給付交割款義務，其理至明。
  (二)因證券商特許業務所生債務之債權人，對於證券商提存之營業保證金，有優先受
    償權，證券交易法第五十五條第二項定有明文，該條項所謂之優先受償之債權人
    ，係指與證券商因特許業務往來致生債務之人，在股票委託買賣而言，係指在證
    券商開戶，且與之簽訂受託契約之委託人。故持有證券商因給付委託人委託出賣
    股票所得交割款而簽交之票據之人，未必即係該條項所指因證券商特許業務所生
    債務之債權人。倘其非該條項所指之債權人，對證券商提存之營業保證金，即無
    優先受償權可言。本件上訴人雖均持有金圓環公司簽發，並由周月雲等背書轉讓
    如附表所示之交割款支票，惟上訴人俱未在金圓環公司開戶，亦未與之有受託契
    約關係存在，該支票係周月雲等四人委託金圓環公司賣出股票，金圓環公司應給
    付周月雲等四人之交割款等情，為上訴人所不爭執，雖周月雲等四人因其與上訴
    人間之借用帳戶買賣股票之法律關係而將系爭支票背書轉讓予上訴人等，惟周月
    雲證稱：「金圓環證券公司所簽發面額三百萬七千八百九十元及五十二萬八千九
    百九十一元之二張支票及四百八十九萬一千二百七十三元指名我為受款人之支票
    ，都是我賣股票後開給我的，我從未將我的債權（指與金圓環公司之交割債權）
    讓與第三人。」等語，另據證人周篤壽證稱：「我在金圓環公司的戶頭據該公司
    王英慧告訴我是借給乙○○用，上訴人他們三人我都不認識，也沒見過面，沒談
    過，兩張支票我都有背書。」等語（見本院上更二卷第二四八、二四九頁、第二
    七二、二七三頁），顯見周月雲、周篤壽僅因上訴人等借用其等之股票買賣戶頭
    ，而在金圓環公司所開指名周月雲等開戶人名義之支票背書，為單純之票據債權
    轉讓，參以上訴人又未提出任何交割款債權之債權轉讓契約或其他任何足以證明
    債權讓與之文書，而票據債權與交割款債權係屬不同之債權，單純受讓票據債權
    並不足以證明亦同時受讓交割款債權，上訴人主張其受讓票據債權同時亦一併受
    讓交割款債權等語，並非可採。
  (三)上訴人雖主張其聲明參與前開強制執行事件分配，並行使交割債權之優先權而主
    張優先受償，已同時發生交割款債權讓與事實已通知金圓環公司之效力。況伊已
    於更審時就於本案之主張對金圓環公司為訴訟告知之通知，當亦有債權讓與通知
    之效力等語（見上更(二)卷第三一０、三一一頁）。惟查上訴人係以給付票款之第
    一審簡易判決為執行名義聲請假執行及參與分配，而非以交割款債權在聲請執行
    之初主張優先受償，雖其假執行聲請狀中載有「茲查悉債務人對左列第三人有金
    錢債權：(一)財政部證券管理委員會．．．依照證券交易法第五十五條規定，債務
    人提存營業保證金新臺幣五千萬元。因證券商特許業務所生債務之債權人，有優
    先受償之權。．．．」等語（見本院上更二字卷第三四頁），因上訴人並未表明
    其依給付票款執行名義所行使者為「交割款債權」，故其引用證券交易法第五十
    五條，僅在陳明執行標的為依證券交易法第五十五條提存之營業保證金而已。嗣
    經財政部證券管理委員會對執行法院所發執行命令聲明異議後，上訴人並未對財
    政部證券管理委員會提起第三人異議之訴，而再以同一執行名義聲請參與分配時
    ，其聲請狀所載「查證券交易法第五十五條規定，證券商應依主管機關即財政部
    證券管理委員會規定提存營業保證金，故狀請鈞院禁止證管會向債務人支付。」
    等語（見同上卷第三七頁），亦僅在陳明執行標的，而非以交割款債權在聲請參
    與分配同時主張優先受償，自難認上訴人於聲明參與分配時已並行使交割債權之
    優先權而得主張優先受償；又周月雲等四人並未將交割款債權讓與上訴人之事實
    已如前述，則上訴人主張於聲明參與分配及更審時就於本案之主張對金圓環公司
    為訴訟告知時發生債權讓與通知金圓環公司之效力等語，亦非可採。
  (四)至原審共同被告周月雲對被上訴人所提起之分配表異議之訴雖獲勝訴判決（八十
    四年度重上字第一九０號），惟查周月雲與金圓環公司間訂有買賣股票之委託契
    約，與上訴人係借用周月雲等四人在金圓環公司戶頭買賣股票之情形有別，自不
    得以周月雲之上開勝訴判決遽認上訴人亦有優先受償權。
四、綜上所述，上訴人係單純由周月雲等在交割支票而受讓票據債權，並未同時受讓
    交割款請求權之債權，且其於聲明參與前開強制執行事件分配時，並未表明係行
    使交割款債權而主張有優先受償權，則其就金圓環公司所提存之營業保證金，仍
    無優先受償之權。從而上訴人主張伊等係證券買賣實際投資人，依證券交易法第
    五十五條第二項規定，請求准於執行法院八十二年度民執乙字第三六六四號強制
    執行事件，就債務人金圓環公司財產執行所得金額，將其如附表所示債權之本息
    列為優先債權，僅次於強制執行費用而優先受償，即非正當，不應准許。原審為
    上訴人敗訴之判決，核無違誤，上訴意旨指摘原判決不當，求予廢棄，非有理由
    ，應予駁回。
四、兩造其餘之攻擊防禦方法暨聲明所用之證據，核與本件判決結果均不生影響，無
    再予審酌之必要，併予明。
據上論結，本件上訴為無理由，依民事訴訟法第四百四十九條第一項、第七十八條、
第八十五條第一項前段，判決如主文。
中    華    民    國    八十九    年        三      月       二十九     日
                            民事第三庭
                                審判長法  官  張  宗  權
                                      法  官  吳  秀  美
                                      法  官  蕭  艿  菁
右正本係照原本作成。
如不服本判決，應於收受送達後二十日內向本院提出上訴書狀，其未表明上訴理由者
，應於提出上訴後二十日內向本院補提理由書狀（均須按他造當事人之人數附繕本）
上訴時應提出委任律師或具有律師資格之人之委任狀；委任有律師資格者，另應附具
律師及格證書及釋明委任人與受任人有民事訴訟法第四百六十六條之一第一項但書或
第二項（詳附註）所定關係之釋明文書影本。
中    華    民    國    八十九    年        三      月       三十一     日
                                      書記官  尤  峰  惠
附註：
民事訴訟法第四百六十六條之一（第一項、第二項）
對於第二審判決上訴，上訴人應委任律師為訴訟代理人。但上訴人或其法定代理人具
有律師資格者，不在此限。
上訴人之配偶、三親等內之血親、二親等內之姻親，或上訴人為法人、中央或地方機
關時，其所屬專任人員具有律師資格並經法院認為適當者，亦得為第三審訴訟代理人
。


司法院資訊處製作；財團法人民間司法改革基金會備份。
